【裁判字號】    98,家訴,172
【裁判日期】    991130
【裁判案由】    給付繼承特留分
【裁判全文】
臺灣桃園地方法院民事判決             98年度家訴字第172號
原      告  林國雄
追加  原告  林佳慶
            林佳言
            林詩馨
上4人共同
訴訟代理人  吳秀菊律師
被      告  葉智幄即被繼承人林松柏之遺囑執行人
訴訟代理人  劉佳強律師
上列當事人間請求給付繼承特留分事件，本院於民國99年11月2
日辯論終結，茲判決如下：
    主  文
被告應給付原告林國雄新台幣壹佰貳拾伍萬肆仟捌佰貳拾元，暨
自民國九十八年十月十日起，至清償日止，按按年息百分之五計
算之利息。
原告其餘之訴駁回。
訴訟費用由被告負擔百分之七十，餘由原告林國雄負擔。
本判決第一項，原告林國雄以新台幣肆拾貳萬元供擔保後，得假
執行。但被告如以新台幣壹佰貳拾伍萬肆仟捌佰貳拾元為原告林
國雄供擔保後，免予假執行。
原告其餘假執行之聲請駁回。
    事實及理由
一、原告起訴主張略以：
  (一)緣原告之父即被繼承人林松柏（民國16年1 月15日生）於民
    國97年7 月10日去世，其生前與原告之母林邱珠結婚並育有
    長女林秋月（已歿）、長子林武雄、次子即原告林國雄等三
    人。因林秋月及林邱珠已早於被繼承人林松柏過世，故被繼
    承人死亡後，依法原告及林武雄對於被繼承人所留遺產之應
    繼分各為1/3 ，而林秋月之子許宗平、許宗義代位繼承之應
    繼分各為1/6。惟被繼承人於97年1月25日於蔡佳燕民間公證
    人事務所書立公證遺囑，內容指定被告即葉智幄律師為其遺
    囑執行人，並表示其遺產扣除喪葬禮儀、必要支出費用及孫
    子許宗平、許宗義之特留分後，全部捐贈予慈善公益團體。
    經被告以遺囑執行人身分計算及確認被繼承人所留遺產總額
    為新臺幣7,528,924 元，並將許宗平、許宗義之特留分各1/
    12即627,410 元交付二人。然依民法第1223條規定，原告對
    被繼承人遺產之特留分為1/6 ，且因被繼承人未剝奪原告之
    繼承權，故原告並未喪失繼承權，是若依照被繼承人遺囑將
    所餘遺產全部贈與慈善機構，將使原告受法律保障之遺產特
    留分有所不足，原告自得依民法第1225條規定就特留分不足
    之數額即1,254,820元（7,528,924元*1/6=1,254,820元），
    於遺贈財產中行使扣減權，請求被告就其執行遺贈財產範圍
    予以扣減後給付原告。
  (二)因被繼承人過世後，其奉祀事宜係由原告迎被繼承人及祖先
    牌位至自家住宅晨昏定時祭拜，為此長兄林武雄及林邱月一
    房之代表許宗平共同簽署同意書，同意原告就遺產取得50萬
    元作為將祖先牌位移回住處祭拜之費用，故原告針對祭祀祖
    先牌位之事，亦可就被繼承人遺產主張50萬元費用，併予敘
    明。
  (三)綜上，原告先位聲明：被告應給付原告1,754,820 元，及自
    起訴狀繕本送達翌日起至清償日止按年息5 ％計算之利息。
    原告願供擔保，請准宣告假執行。備位聲明：1.被告應給付
    原告林佳慶、林佳言、林詩馨1,254,820 元，及自起訴狀繕
    本送達翌日起至清償日止按年息5 ％計算之利息。2.被告應
    給付原告林國雄50萬元，及自起訴狀繕本送達翌日起至清償
    日止按年息5 ％計算之利息。
  (四)對於被告之抗辯，另以書狀陳述略以：
    1.據被繼承人遺囑之公證書正本第四項第二款所載：「公證
      人核對請求人之身分、探詢請求人之真意，並說明法律上
      之效果及民法關於特留分之規定，於繼承開始時，其遺囑
      內容如有違反特留分之規定者，相關繼承人得依法扣減之
      ，請求人表示暸解。另，立遺囑人稱兒子有某些不當行為
      ，不得繼承立遺囑人之遺產；此事件是否真實不在公證人
      公證之範圍內，公證人僅能證明立遺囑人在公證人面前意
      識清楚的述說遺囑內容。」故不得據被繼承人之公證遺囑
      認定被繼承人所云原告長期未盡孝道之語為事實；而關於
      被繼承人所立遺囑意思，其與家族成員實際相處情況卻非
      如此，父子相處情形只能說意見不合或處事態度不同，是
      非對錯也絕非外人所能論斷，故原告對於被繼承人指責不
      孝之語，乃持否認但予以尊重的態度，非證明被繼承人及
      被告所言為真。
    2.關於被告指責原告與兄長盜取被繼承人之金錢，並與子林
      佳慶、林佳言盜其金飾，因而遭被繼承人提起刑事侵占、
      竊盜告訴及民事返還所有物訴訟等語，惟查上開領取金錢
      、金飾之行為乃被繼承人之意思，絕非盜領或竊取，是被
      繼承人後來反悔而對原告等人提起訴訟，此業經鈞院97年
      度桃調字第13號調解成立，調解成立之時即視同該事件已
      經和解，故被告不得再執此主張原告有對被繼承人有重大
      虐待或侮辱；再者，從被告所提之錄音筆錄中，被繼承人
      已自承「我手一直抖，頭腦也不清楚，眼睛也看不到，腳
      也不能走」，足見被繼承人所言原告偷錢一事，極可能是
      其對現實之妄想，而非原告如此。
    3.關於被告指稱被繼承人居家雜亂、顯無人探視。惟查原告
      於被繼承人生前曾多次請其與原告同住，並向被繼承人表
      達請看護至其家中照顧生活起居，但被繼承人均予以拒絕
      ，並表達在原屋居住之意願，是被繼承人獨居於桃園市○
      ○○街232 巷4之3號住處，乃由於其強烈之意願與選擇，
      並非原告不予照顧，且原告夫婦及家人亦有定期前往探視
      ，有居住於被繼承人對面之友人謝達源可證；而因被繼承
      人之心理因素（總是認為別人要偷他的錢），故拒絕讓原
      告及家人子女甚至任何人進去其住宅，故被告以被繼承人
      獨居且居家雜亂逕認原告未盡孝道，是不知其中原委，一
      味曲解。
    4.再按直系血親相互間互負扶養義務，又受扶養權利者，以
      不能維持生活而無謀生能力者為限，而無謀生能力之限制
      於直系血親不適用之，民法第1114條第1款及第1117條規
      定甚明。而被繼承人居住桃園，用度極為省約，以其存款
      高達數百萬元之情形，被繼承人實無不能維持生活之情事
      ，而原告生活狀況不佳，尚且自顧不暇，但未少於對被繼
      承人之照顧，對原告母親亦同，只是被繼承人及母親有強
      烈自住之意願，復被繼承人之資力較諸原告顯然較優，故
      才遭被繼承人之誤會。故被告主張原告未奉養之情既非事
      實，難認為屬對被繼承人有重大虐待或侮辱之情。
    5.關於被告指稱被繼承人過世時無人知悉，係由里長陳文松
      發現，因而認為原告對被繼承人惡意不予扶養等語。惟查
      被繼承人死亡之日，原告已罹患有「糖尿病控制不良、高
      血壓」重症，尚且病息奄奄，無法行動，原告之妻與子因
      原告病況已感焦灼，如何兼顧被繼承人，此為真實且令當
      時因病不能言語之原告極為傷痛，並非原告坐視被繼承人
      死亡之事而不知，是有所不能是也；而原告在受證人謝達
      源通知被繼承人死亡後，即在第一時間前往被繼承人住處
      處理後事，並無坐視不管，甚至安置神主牌位於原告處，
      可證實原告對被繼承人絕無重大之虐待或侮辱之情事。
    6.又基於公平原則，原告長兄之特留分業經臺灣高等法院判
      決確定保有該項權利，而長女一房亦已從被告處受領其特
      留分在案，既三房均對被繼承人有相同扶養義務，且其他
      繼承人之繼承權未遭剝奪，則有何理由僅剝奪原告一房之
      繼承權。綜上，原告並無對被繼承人有重大虐待或侮辱情
      事，故未喪失繼承權。
    7.末按我國民法為尊重遺囑人最終意思，而承認遺囑自由，
      同時為貫徹所有權絕對原則，而允許被繼承人得以遺囑自
      由處分其遺產，惟被繼承人將其遺產之全部遺贈與他人，
      卻置自己之子女不顧，有背道德情義，若使繼承人失其生
      活資源，而須仰賴他人扶養或社會救助亦有不妥，我國因
      而對被繼承人處分遺產之自由予以限制而採取特留分制度
      ，是原告依民法第1225條規定訴請給付特留分金額為有理
      由。
    8.而被告據97年桃調字第13號調解筆錄主張原告未全額返還
      先前350 萬元，故依民法1172條主張扣還，但此件原告與
      被繼承人業已和解，對被繼承人並無債務可言，從而無扣
      還餘地。8.關於原告請求祭祀費用50萬元，乃是據同意書
      所載明「用以作為將祖先牌位移回住處祭拜之費用」，包
      含被繼承人之所有祖先牌位，屬於被繼承人公證遺囑內所
      稱「必要支出費用」，符合系爭遺囑要旨及民間習俗，並
      非繼承人間協議變更遺囑內容破壞遺囑人立遺囑之目的，
      自屬遺囑執行人之管理權限。
二、被告則以：
  (一)原告已喪失法定繼承權而無特留分請求權：
    1.觀本件被繼承人之公證遺囑第4 點所載「本人之大兒子林
      武雄曾寫協議書不願扶養本人，而二兒子林國雄長期未盡
      孝道，母親過世前請其探望也不願意，本人傷心之餘，表
      示遺產不願由林武雄、林國雄繼承，而希望捐贈給慈善公
      益團體造福社會。」而被繼承人於書立公證遺囑時表示：
      「第二個兒子林國雄很熊（台語），都沒有吃他一毛五銀
      ，沒有喝他一滴水，（搖頭表示錢不要給他繼承），本來
      他就沒有孝順，沒有相找，電話問好都沒有，很多年沒有
      來看我。」有勘驗公證遺囑光碟乙片可證。是據被繼承人
      生前所述，原告未曾實際奉養亦未前往探視被繼承人，甚
      且於原告之母過世前請其前往探望亦遭原告所拒，僅事後
      來祭拜而已，認對伊有重大侮辱。而被繼承人公證遺囑第
      四項第二款所載，僅在言明公證人無法探究被繼承人剝奪
      原告繼承權之緣由，並非否認被繼承人不讓原告繼承遺產
      之真意，原告主張顯有誤解。
    2.被繼承人因配偶林邱珠於96年5 月間過世而傷心過度之住
      院期間，原告竟夥同兄長林武雄將被繼承人自醫院接出，
      並以其如過世將無法領出銀行存款而化為烏有為由，將被
      繼承人強行載至臺灣銀行及華南銀行，並將其名下積蓄全
      數提領一空，且於步出銀行後，原告及其兄林武雄未將所
      提領之金錢交付被繼承人隨即離去，棄被繼承人於銀行門
      口外而不顧；原告復夥同其子林佳慶及林佳言至被繼承人
      住處，不顧被繼承人之喝止逕撬開保險箱取走其內金飾，
      觀臺灣高等法院98年度上易字第12號給付繼承特留分案件
      ，於98年5 月22日之準備程序筆錄勘驗證人莊守禮律師提
      出之光碟片內容，被繼承人林松柏表示二兒子（即原告）
      要娶媳婦，媳婦說要買一間房子，所以他用手腕來跟我騙
      350 萬，林國雄、林佳慶、林佳言3 個人進去跟我撬，最
      後不知道誰叫打鑰匙的打開，搶去大塊的金子等語可證。
      被繼承人曾表示對原告多次催討仍未返還提領之金額，又
      平時亦不孝、絕情，原告之子林佳慶、林佳言二人盜取伊
      放置於家中保險箱內之金塊、金戒子等物，為此對原告及
      其子林佳慶、林佳言等人提出刑事侵占、竊盜告訴及民事
      返還所有物之訴，經鈞院97年度桃調字第13號調解成立在
      案，足證被繼承人生前對原告等人提告之決意甚堅，原告
      取走被繼承人之金錢金飾行為，確非出於被繼承人之意思
      ，而事後雖有撤回告訴及調解成立之事實，惟其法律上所
      生效果僅在於刑事告訴權及民事請求權之放棄行使，與民
      法第1145條第2 項所稱之「宥恕」有別，故認原告上舉顯
      已對被繼承人達重大之虐待或侮辱而喪失繼承權。
    3.被告與助理於被繼承人生前曾去其住處探視，但觀察其一
      人獨居、居家環境雜亂，顯見被繼承人未有人前往加以探
      視。而縱使被繼承人生前自願獨自生活，惟基於對父母之
      孝道，身為子女之原告自不得全然置被繼承人於不顧或對
      其不加聞問，仍應時常探視被繼承人。而證人謝達源於99
      年3 月22日到庭證稱，於被繼承人往生前有看到二兒子與
      媳婦去探望他，惟此僅能證明原告於被繼承人生前確有偕
      妻前往其住處，至於與被繼承人間的互動及探訪目的，則
      非證人所得見聞，若見面屬別有居心而全然未予照顧者，
      自難認屬所謂之「探視」。另縱被繼承人資力優於原告，
      惟原告身為子女，對被繼承人所應盡孝道並不因此有別。
    4.查被繼承人過世，係經鄰居發現附近有惡臭產生，又已數
      日不見被繼承人出入，而通報里長陳文松並偕同同安派出
      所員警許庭裕打開其家門查看始發現之，足以證明原告對
      被繼承人有扶養義務而惡意不予扶養，符合對被繼承人之
      重大虐待或侮辱而喪失繼承權。而原告主張因罹患疾病不
      良於行，以致未能及時發現被繼承人死亡一節，若為屬實
      ，則過去如何多有探視被繼承人之情，且原告所提出之急
      診診斷證明書與被繼承人死亡日期達4 個月之久，何足證
      原告於被繼承人死亡前後亦病情嚴重無法行動，綜上，原
      告主張多所矛盾，誠非足採。
    5.據上所述，原告之行為顯與中國人百善孝為先之固有倫理
      相悖，致被繼承人承受精神上莫大痛苦，應認原告對於被
      繼承人有重大之虐待或侮辱情事甚明，且經被繼承人表示
      不得繼承，是依民法第1145條第1項第5款規定及最高法院
      74年度台上字第1870號判例意旨，原告業已喪失繼承權，
      準此，原告無法定之應繼分亦無特留分，故原告此項主張
      顯無理由，應予駁回。
  (二)原告主張應自遺產範圍內給付祭祀費用50萬元之請求為無理
    由：
    1.奉祀祖先係為人子女所應盡之孝道，更係我國流傳已久之
      美德，是原告既身為被繼承人之子，本應善盡奉祀祖先之
      責。
    2.衡諸民法設置遺囑執行人之立法意旨，當係因遺囑人遺囑
      之內容或有與繼承人利益相反之情，為期遺囑之內容得以
      確實加以執行，遂有遺囑執行人制度之設，遺囑執行人當
      負有對遺囑內容忠實執行之職責與義務，又繼承人相互間
      縱嗣後就遺產之處分、管理有所約定，亦不得推翻遺囑之
      效力，且遺囑執行人亦不受該等約定之拘束，否則將掏空
      民法設有遺囑及遺囑執行人相關制度之目的。本件被告作
      為遺囑執行人，僅得就被繼承人遺囑意旨範圍內執行遺囑
      職務，始為適法，因而繼承人事後所簽立之同意書，不具
      拘束遺囑執行人即被告之效力。
    3.按繼承人於遺囑執行人執行職務中，不得處分與遺囑有關
      之遺產，並不得妨礙其職務之執行，為民法第1216條所明
      定，而繼承人間如可依其彼此間之協議方式而變更遺囑內
      容，將破壞被繼承人立遺囑之目的，使遺囑成為贅文。本
      件被繼承人既於遺囑內載明其名下遺產於扣除喪葬禮儀、
      必要支出費用(含遺囑執行人之酬金)，及孫子許宗平、許
      宗義之特留分後，全部捐贈慈善公益團體等語，足證被繼
      承人已表明不願給原告任何遺產，包括原告請求之祭祀費
      用50萬元部分，故同意書之內容顯有與遺囑內容相牴觸之
      虞，原告不得據之向被告請求給付50萬元。
    4.又原告主張50萬元之祭祀費用為公證遺囑所稱之必要支出
      費用，然探究公證遺囑中「必要支出費用」之真意，所指
      稱者當係因被繼承人往生所致必須加以支出之費用而言，
      然奉祀祖先本係為人子女應盡之孝道，又係基於民間習俗
      而來，是否得認「必要」，非無疑義。參照臺灣高等法院
      96年度家上字第165號裁判認為出殯後所產生之法會及祭
      祀費用顯非喪葬之必要費用，非屬繼承費用而不應由遺產
      中扣除。是本件原告主張之祭祀費用既均係被繼承人公祭
      火化等喪葬相關事宜完成後始行支出，得否認為係被繼承
      人往生因而所須支付之必要費用，不無疑問。且觀諸原告
      所提出請求支付祭祀費用之收據日期，距被繼承人往生日
      達近半年之久，是否確屬「必要支出費用」殊值懷疑。而
      年節祭祀本係原告所應負有之義務，觀諸本件被繼承人之
      公證遺囑亦無預留年節祭祀費用之意思，則原告所主張之
      定時祭祀費用難認係屬被繼承人遺產所應支付之費用。
    5.退萬步言，縱認原告主張之祭祀費用為必要費用，然原告
      並未就其主張支付50萬元費用之事實以為舉證，所提收據
      影本合計金額亦僅有41,660 元，則就其他458,340元之請
      求自屬無據；再者原告所提之費用收據影本，亦不足證明
      係為被繼承人所購置。由上可知，原告請求之祭祀費用亦
      應認無理由。
  (三)爰聲明：1.請求駁回原告之訴。2.訴訟費用由原告負擔。3.
    如受不利之判決，被告願供擔保，請准免為假執行之宣告。
三、兩造不爭執事項：
  (一)被繼承人林松柏前於97年07月10日逝世，被繼承人生前與配
    偶（已歿）育有長女林秋月（已歿）、長子林武雄、次子即
    原告林國雄等三人，是本件繼承人除原告、原告弟弟林國雄
    外，尚有代位林秋月繼承之許宗平、許宗義（此2 人即被繼
    承人之外孫）。
  (二)被繼承人生前於97年01月25日，曾在蔡佳燕民間公證人事務
    所書立系爭公證遺囑，內容表示指定被告葉智幄律師為遺囑
    執行人，並表示大兒子林武雄曾寫協議書不願扶養本人（即
    被繼承人林松柏），而二兒子（即原告林國雄）長期未盡孝
    道，母親過世前請其探望也不願意，本人傷心之餘，表示遺
    產不願由兒子林武雄、林國雄繼承。其遺產扣除喪葬禮儀、
    必要支出費用及孫子許宗平、許宗義之特留分後，將全部捐
    贈與慈善公益團體之情。
  (三)訴外人許宗平、許宗義已各受領627,410元。
  (四)追加原告三人為原告林國雄之子女。
四、本件爭點：(一)原告是否依民法第1145條第1 項第5 款喪失繼
    承權？追加原告林佳慶、林佳言是否亦喪失繼承權(二)原證五
    之協議對被告是否發生效力？
五、得心證理由：
  (一)按民法第1145條第1 項第5 款所謂對於被繼承人有重大之虐
    待情事，係指以身體上或精神上之痛苦加諸於被繼承人而言
    ，凡對於被繼承人施加毆打，或對之負有扶養義務而惡意不
    予扶養者，固均屬之，即被繼承人（父母）終年臥病在床，
    繼承人無不能探視之正當理由，而至被繼承人死亡為止，始
    終不予探視者，衡諸我國重視孝道固有倫理，足致被繼承人
    感受精神上莫大痛苦之情節，亦應認有重大虐待之行為（參
    見最高法院74年台上字第1870號判例要旨）。又民法第1145
    條第1 項第5 款規定，對於被繼承人有重大之虐待或侮辱情
    事，並經被繼承人表示其不得繼承者，喪失其繼承權，要件
    有二：繼承人為重大之虐待或侮辱行為以及經被繼承人為該
    繼承人不得繼承之表示。至於是否為重大之虐待或侮辱，須
    依客觀的社會觀念衡量之，亦即應考慮當事人之教育程度、
    社會地位、社會倫理觀念及其他一切情事，具體決定之，不
    得憑被繼承人之主觀認定，摭拾細故用以剝奪繼承人之地位
    ，自非保護繼承人之道，合先敘明。
  (二)被繼承人林松柏於公證人前所立遺囑表示「．．．二兒子（
    即原告林國雄）長期未盡孝道，母親過世前請其探望也不願
    意，本人傷心之餘，表示遺產不願由兒子林武雄、林國雄繼
    承」等情，為兩造所不爭執，並有原告提出之公證遺囑一份
    為證。是被繼承人林松柏已為「原告不得繼承之表示」，本
    件應斟酌為原告對被繼承人林松柏是否有重大之虐待或侮辱
    情事。本件被告抗辯1.據被繼承人生前所述，原告未曾實際
    奉養亦未前往探視被繼承人，甚且於原告之母過世前請其前
    往探望亦遭原告所拒，僅事後來祭拜而已，認對伊有重大侮
    辱。2.原告曾與兄長強領被繼承人之金錢，並與子林佳慶、
    林佳言盜取被繼承人之金飾，因而遭被繼承人提起刑事侵占
    、竊盜告訴及民事返還所有物訴訟等情。3.被繼承人生前健
    康欠佳，仍一人獨居；迨死亡後，經鄰居感覺惡臭通報里長
    ，由里長偕同警員查看，始知被繼承人業已死亡等情。原告
    否認有未盡孝道及盜領被繼承人存款、盜取被繼承人金飾之
    情。按當事人主張有利於己之事實者，就其事實有舉證之責
    任。民事訴訟法第277 條前段定有明文。本件被告抗辯原告
    對被繼承人林松柏有重大之虐待或侮辱之情事，自應負舉證
    之責。經查：
    1.就被繼承人林松柏於96年10月1 日是否遭強載前往提款之
      情，查林松柏於97年1 月間經由外孫許宗平推薦而至莊守
      禮律師處，請求莊律師幫忙向長子（即訴外人林武雄）、
      次子（即原告林國雄）各自索討返還350 萬元乙事，嗣莊
      律師與訴外人林武雄聯絡，林武雄表明願意返還，並提及
      林松柏會到處告狀、指摘伊沒有扶養、偷竊錢之情，迨至
      97年1 月8 日上訴人將350 萬元匯還林松柏之帳戶，並於
      同日與林松柏同至莊守禮律師辦公室，林武雄為免仍遭林
      松柏告狀指訴，因而由莊守禮律師草擬協議書內容，其後
      並經莊守禮律師解釋與林松柏聽，協議書文末並有林松柏
      及上訴人簽名同意，協議書載明：「因甲方（指林松柏）
      前似有意事先分析財產，致乙方（按指林武雄）與弟林國
      雄會同甲方自甲方銀行帳戶內提領700 萬元，並分別取得
      350 萬元，然事後甲方否認有此意思，乙方為免不必要之
      困擾，特於97年1 月8 日將350 萬元匯還甲方，並經甲方
      確認入帳無誤」、「甲方承諾係因自己不願與乙方前往台
      北同住，基於個人之意願而決定自己在桃園家中居住，且
      因身邊有足夠之存款可支應生活所需，故聲明不需向乙方
      請求應盡扶養義務及生活費之給付，亦不向他人或任何警
      政、社福單位主張乙方有遺棄甲方之事實」；「林武雄是
      老大，他收到我的律師函件後有跟我，林武雄他說他本來
      就要還給林松柏這350 萬元，在聯絡過程中，林武雄就提
      及林松柏會到處去告狀說：兒子沒有扶養他、又偷他的錢
      」、「因為林武雄之前已經把他的困難告訴我，所以現場
      林武雄就沒有講話，是由我解釋給林松柏聽，我說：林武
      雄已經把350 萬元還給他，他就有老本了，可以好好生活
      ，不要再到處告兒子沒有養他、遺棄他的情形。我跟林松
      柏講清楚之後，林松柏說好，我才去擬打協議書的內容，
      打好後交給兩造簽名的，這個過程都有在我的第四次錄音
      、錄影過程中可以很清楚的看到」等情，業經證人莊守禮
      律師於台灣高等法院98年度家上易字第12號請求給付繼承
      特留分事件證述明確，且經上揭法院勘驗莊守禮律師提供
      之此次協議書簽訂過程明確，有勘驗筆錄記載及莊守禮律
      師之陳報狀附上開卷可稽（參見被告所提出之台灣高等法
      院98年度家上易字第12號民事判決）。綜上可知：被繼承
      人林松柏就伊於96年10月1 日提領存款乙事，其於莊守禮
      律師處係承認原先有分析財產之意，因而給與林武雄及原
      告林國雄各350 萬元，惟其後翻異否認前意，因而要求原
      告等人返還，是被告抗辯原告與訴外人林武雄強載被繼承
      人林松柏提款之情，應不足採信。
    2.被告另抗辯：原告及追加原告林佳慶、林佳言強取被繼承
      人林松柏之金飾之情。為原告及追加原告等所否認。被告
      並無法舉證以實其說，被告此部分之抗辯已有疑義，且參
      諸前述被繼承人林松柏曾給付原告及訴外人林武雄各350
      萬元，嗣後反悔之情，被繼承人林松柏同意給付原告及追
      加原告金飾事後再反悔亦有可能，益證被告此部分之抗辯
      不足採信。
    3.被告又抗辯：據被繼承人林松柏生前所述，原告未曾實際
      奉養亦未前往探視被繼承人，甚且於原告之母過世前請其
      前往探望亦遭原告所拒，僅事後來祭拜而已，認對伊有重
      大侮辱情事。然為原告所否認。經查：
      (1)按直系血親相互間互負扶養之義務；又受扶養權利者，
        以不能維持生活而無謀生能力者為限，前項無謀生能力
        之限制，於直系血親尊親屬不適用之，民法第1114條第
        1 款及第1117條等規定甚明，是直系血親尊親屬受扶養
        之權利，係以不能維持生活為要件。
      (2)本件原告為被繼承人林松柏之子，對林松柏係負有扶養
        義務之人。惟觀諸被繼承人林松柏於97年7 月10日去世
        後所遺華南銀行北桃園分行之存款為5,528,924 元，此
        乃扣除已支出之喪葬費231,400 元及被繼承人之遺囑執
        行人費用10萬元後之金額，業據許宗平簽名之承諾暨授
        權書上載明（參見台灣高等法院98年度上易12號民事判
        決）；而訴外人林武雄前被繼承人林松柏要求返還上開
        款項後，即於97年1 月8 日如數返還350 萬元，如前述
        ；另原告林國雄則在林松柏對其提起訴訟後，返還120
        萬元等情，亦有被告提出之本院97年度桃調字第13號調
        解筆錄，可見林松柏於96年10月間銀行存款至少應有1,
        160,324 元（5,528,9 24+231,400+100,000-3,500,000
        -1,200,000= 1,160,324 ），再加上返還之470 萬元，
        被繼承人林松柏生前可運用之財產達7 、8 百萬元，被
        繼承人林松柏擁有約700 餘萬元之存款，住居於桃園，
        按該地一般家庭生活水準衡量，確足供維持生活，可見
        被繼承人林松柏實無不能維持生活之情事，林松柏因而
        無請求扶養之權利。是被繼承人於立遺囑時表示：原告
        長期不盡孝道，即有可疑。而證人謝達源到庭證述：（
        問：證人是否認識林松柏？）認識，住在同一棟大樓，
        同一個樓層，住在我們家對面。（問：林松柏有幾位小
        孩？）二個兒子。（問這二個兒子在林松柏往生之前是
        否常常去看？）在林松柏往生之前，小孩有時候一個月
        去看幾次我不清楚。但是我有看到他們去探望他，如果
        林松柏身體不舒服，我也會通知二位小孩，由二位小孩
        去照顧他。（問：證人是否知道林松柏與二位小孩發生
        金錢上的不愉快嗎？）知道，他有告訴我，但是金額我
        不清楚。（問：林松柏有無告訴證人後來事情如何處理
        ？）有，他說小孩不孝，他說將來要把錢捐獻給社會。
        （問：林松柏有無提到為何他不要搬去與小孩同住？）
        因為林松柏年紀大了，不適合與小孩同住。（問：證人
        有無勸林松柏請外勞照顧？）有，但是他怕別人偷他的
        錢，只願意僱用我太太，但是我們不願意，因為怕會有
        糾紛。（問：林松柏與二位小孩的金錢糾紛，後來和解
        ，證人是否知道？）只知道有和解，但是金錢要回來多
        少我不清楚。（問：林松柏告訴證人因為小孩不孝順，
        不要留遺產，要將錢捐獻時，證人有無問他具體的事由
        ？）有，在他往生之前半年，他說小孩不孝順騙他的錢
        ，所以他不願意留錢給小孩，我問他不孝順的定義為何
        ，他說他身體不好，都沒有人煮飯給他吃，身體不舒服
        也沒有關心他。我說這是你個人的想法，因為小孩有自
        己的家庭，如果不舒服可以去與他們同住，如不適合同
        住也可以請外勞。我有打電話給二兄弟，後來他們二位
        其中一位有委託自助餐送飯給林松柏吃。（問：林松柏
        的孫子證人是否都熟悉？）沒有全部孰悉。（問：林松
        柏的媳婦，證人是否認識？）看過，但是沒有很孰悉。
        （請問庭上的林國雄太太，證人有無看過？）有，我有
        看過他去探視林松柏。（問：林松柏有無提到小孩要他
        去同住？）他曾經有去與小孩同住，但是過了幾天就回
        家，我問他原因，他說與小孩同住不習慣。（問：平常
        林松柏有無與其他人往來嗎？）很少，只有偶爾會到我
        家聊聊天，我下班時沒有看到其他朋友來找過他，但是
        在我上班期間我不清楚。（問：證人有無看過林松柏與
        其子女的互動？子女來看望他時有無被趕過？）有，他
        的子女來看他時，有時還不開門，但是我不知道不開門
        原因是重聽還是不願意開門，因為林松柏有重聽的情形
        ，他與子女、媳婦的互動還好，有時講的很熱絡。（問
        ：林松柏與小孩發生糾紛之後，小孩還有無去探視他？
        ）有，送去醫院也有去探視他，他往生時，是沒有人發
        現的，是我發現並且通知里長的，我通知二位小孩來時
        ，二位小孩也有來等情（參見本院99年3 月22日言詞辯
        論筆錄），參酌前揭被繼承人於律師莊守禮律師處所立
        之協議書上記載「甲方（即被繼承人承諾係因自己不願
        與乙方（訴外人林武雄）前往台北同住，基於個人之意
        願而決定自己在桃園家中居住，且因身邊有足夠之存款
        可支應生活所需，故聲明不需向乙方請求應盡扶養義務
        及生活費之給付，亦不向他人或任何警政、社福單位主
        張乙方有遺棄甲方之事實」等語，顯見被繼承人林松柏
        於立公證遺囑時表示：原告長期未盡孝道，有重大之虐
        待或侮辱情事有等情，應係個人主觀認定，依客觀社會
        觀念，難認有重大之虐待或侮辱之情事。
    4.此外被告復未舉證以實其說，是被告抗辯原告林國雄已喪
      失繼承權，應不足採信。既原告未喪失繼承權，則追加原
      告3人是否有繼承權，即無庸審究。
  (三)被繼承人林松柏之繼承人林武雄、許宗平及原告協議原告分
    得50萬元，用以作為將祖先牌位移回住處祭拜之費用，是否
    對林松柏之遺囑執行人即被告發生效力？
    按遺囑人於不違反關於特留分規定之範圍內，得以遺囑自由
    處分遺產。民法第1187條定有明文。觀諸被繼承人林松柏所
    立之公證遺囑僅言「扣除本人喪葬禮儀、必要支出費用及孫
    子許宗平、許宗義之特留分後，全部捐贈給慈善團體」，並
    未言及日後祭祀費用，是原告及訴外人等人之協議，既違反
    被繼承人林松柏所立之遺囑，對遺囑執行人即不發生效力，
    亦即原告林國雄不得依系爭「同意書」向被告請求應由被繼
    承人遺產中支付。
六、進而，原告林國雄依繼承法律關係，請求判決被告給付1,25
    4,820 元，及自起訴狀繕本送達翌日（98年10月10日）起至
    清償日止，按年息5%計算之利息，為有理由，應予准許。至
    於逾此部分之請求即無理由，應予駁回。就原告勝訴部分，
    兩造均陳明願供擔保准予或免為假執行，尚無不當，茲酌定
    擔保金額如主文所示。至於原告敗訴部分，其假執行之聲請
    之失所附麗，應併予駁回。
七、本件原告主張其繼承權（特留分）之先位聲明既有理由，備
    位聲明即無庸審酌，併予敘明。
八、據上論結：本件原告之訴為一部有理由、一部無理由，爰依
    民事訴訟法第79條、第390 條第2 項、第392 條第2 項，判
    決如主文。
中    華    民    國    99    年    11    月    30    日
                  家事庭  法  官  吳爭奇
上列正本證明與原本無異
如對本判決上訴，須於判決送達後20日之不變期間內，向本院提
出上訴狀。
如委任律師提起上訴者，應一併繳納上訴審裁判費。
中    華    民    國    99    年    11    月    30    日
                          書記官  許白梅

司法院資訊處製作；財團法人民間司法改革基金會備份。
